【裁判字號】    98,上,241
【裁判日期】    990120
【裁判案由】    塗銷抵押權登記等
【裁判全文】
臺灣高等法院高雄分院民事判決           98年度上字第241號
上  訴  人  乙○○
訴訟代理人  許再定律師
被 上 訴人  兆豐資產管理股份有限公司
法定代理人  甲○○
訴訟代理人  李慶榮律師
            孫守濂律師
            許泓琮律師
上列當事人間請求塗銷抵押權登記等事件，上訴人對於民國98年
8 月20日臺灣屏東地方法院97年度訴字第587 號第一審判決提起
上訴，本院於民國99年1 月6 日言詞辯論終結，判決如下：
    主  文
上訴駁回。
第二審訴訟費用由上訴人負擔。
    事 實 及 理 由
一、本件上訴人起訴主張：上訴人之女蕭怡文（原名蕭文華）於
    民國83年l 月28日，以其所有坐落屏東縣屏東市○○段706
    地號土地應有部分196/10,000及其上3847建號即門牌號碼屏
    東縣屏東市○○街219 之4 號建物（下稱系爭不動產）設定
    最高限額抵押權348 萬元（存續期間自83年1 月28日起至11
    3 年1 月28日止；下稱系爭抵押權）予臺灣土地銀行股份有
    限公司（下稱土地銀行），並於83年2 月3 日向土地銀行借
    貸290 萬元（下稱系爭290 萬元借款），嗣蕭怡文於85年12
    月16日以買賣為原因，將系爭不動產之所有權移轉登記與上
    訴人，因蕭怡文未依約清償系爭290 萬元借款，尚欠本金28
    0 萬元，為避免系爭不動產遭拍賣，乃由蕭怡文之父即上訴
    人之夫蕭丁連以其所有坐落屏東縣屏東市○○段268 地號土
    地及其上601 建號即門牌號碼屏東縣屏東市○○路○段239
    號建物（下稱系爭新興段不動產）設定抵押權（下稱系爭新
    興段抵押權）予土地銀行，於91年12月4 日向土地銀行借貸
    280 萬元（下稱系爭280 萬元借款）償還蕭怡文所積欠系爭
    290 萬元借款中尚未清償之280 萬元，土地銀行同意於清償
    系爭280 萬元借款後，即塗銷系爭抵押權。嗣蕭丁連已於93
    年6 月4 日清償系爭280 萬元借款，並塗銷系爭新興段抵押
    權登記完畢。然土地銀行卻未塗銷系爭抵押權，且於96年6
    月12日將系爭抵押權讓與被上訴人，並於96年6 月28日辦理
    移轉登記完畢，嗣被上訴人就系爭抵押權向原審聲請拍賣抵
    押物裁定，經原審以97年度司拍字第510 號民事裁定准許在
    案。上訴人既已清償系爭290 萬元借款，系爭抵押權即因清
    償而消滅，為此請求被上訴人塗銷系爭抵押權登記等語。並
    聲明求為判決：被上訴人應將系爭抵押權登記予以塗銷。
二、被上訴人則以：土地銀行並未同意於系爭280 萬元借款清償
    後，即塗銷系爭抵押權。土地銀行於96年6 月12日將其對蕭
    怡文之債權（如下述四、兩造不爭執事項(二)、(三)、(四)項所述
    ）及系爭抵押權讓與被上訴人，系爭抵押權之擔保範圍係包
    括設定時蕭怡文現在、過去及將來對於土地銀行總行、分行
    所發生之債權，包含因票據、借款、透支、墊款、保證等及
    其他一切關係所生之債權，而蕭怡文迄今尚積欠被上訴人多
    筆債務未清償，上訴人自不能請求塗銷系爭抵押權等語置辯
    。並答辯聲明求為判決：駁回上訴人之訴。
三、原審判決上訴人敗訴，上訴人不服，提起上訴，上訴聲明求
    為判決：(一)原判決廢棄。(二)被上訴人應將系爭抵押權登記予
    以塗銷。被上訴人則答辯聲明求為判決: 駁回上訴。
四、兩造不爭執事項如下:
  (一)上訴人之女蕭怡文（原名蕭文華）於83年l 月28日，以其所
    有系爭不動產設定系爭抵押權予土地銀行，並於83年2 月3
    日向土地銀行借貸系爭290 萬元借款，嗣蕭怡文於85年12月
    16日以買賣為原因，將系爭不動產之所有權移轉登記與上訴
    人，因蕭怡文未依約清償系爭290 萬元借款，尚欠本金280
    萬元，為避免系爭不動產遭拍賣，乃由蕭怡文之父即上訴人
    之夫蕭丁連以其所有系爭新興段不動產設定系爭新興段抵押
    權予土地銀行，於91年12月4 日向土地銀行借貸系爭280 萬
    元借款償還蕭怡文所積欠系爭290 萬元借款中尚未清償之28
    0 萬元，嗣蕭丁連已於93年6 月4 日清償系爭280 萬元借款
    ，並塗銷系爭新興段抵押權登記完畢。
  (二)蕭怡文邀葉國良擔任連帶保證人，於83年1 月11日向土地銀
    行借款800 萬元，因逾期未清償，尚欠本金7,662,002 元及
    自85年6 月11日起至清償日止，按年息9.7%計算之利息，暨
    自85年7 月11日起至清償日止，其逾期在6 個月以內者，按
    上開利率10% ，逾期超過6 個月者，按上開利率20% 計算之
    違約金，土地銀行乃向台灣高雄地方法院（下稱高雄地院）
    聲請核發支付命令，請求蕭怡文及葉國良連帶給付上開本金
    、利息及違約金，經高雄地院以86年度促字第15823 號支付
    命令核准確定在案，土地銀行並持上開支付命令就蕭怡文之
    不動產向高雄地院聲請強制執行（93年度執字第54338 號）
    ，僅受償4,128,000 元，尚有本金、利息及違約金共計11,
    646,512 元未受清償（下稱系爭借貸一）。
  (三)訴外人國良建設股份有限公司邀葉國良及蕭怡文擔任連帶保
    證人，於83年8 月11日向土地銀行借欽1,800 萬元，因逾期
    未清償，尚欠本金9,000,000 元及自85年7 月11日起至清償
    日止，按年息9.4%計算之利息，暨自85年8 月11日起至清償
    日止，其逾期在6 個月以內者，按上開利率10% ，逾期超過
    6 個月者，按上開利率20% 計算之違約金，土地銀行乃向高
    雄地院聲請核發支付命令，請求國良建設股份有限公司、葉
    國良及蕭怡文連帶給付上開本金、利息及違約金，經高雄地
    院以86年度促字第15821 號支付命令核准確定在案，土地銀
    行並持上開支付命令就葉國良之不動產向高雄地院聲請強制
    執行(86 年度執字第201 號），僅受償3,479,524 元，尚有
    本金、利息及違約金共計7,538,407 元未受清償（下稱系爭
    借貸二）。
  (四)訴外人廣人旅行社股份有限公司、葉國良及蕭怡文共同簽發
    本票向土地銀行借貸100 萬元（下稱系爭借貸三），屆期未
    清償，尚欠本金l,000,000 元及自85年3 月10日起至清償日
    止，按年息9.65％計算之利息，暨自85年4 月10日起至清償
    日止，其逾期在6 個月以內者，按上開利率10% ，逾期超過
    6 個月者，按上開利率20% 計算之違約金，土地銀行乃向高
    雄地院聲請核發支付命令，請求廣人旅行社股份有限公司、
    葉國良及蕭怡文連帶給付上開本金、利息及違約金，經高雄
    地院以86年度促字第15820 號支付命令核准確定在案，土地
    銀行並持上開支付命令向高雄地院聲請強制執行（87年度執
    字第6894號），因無財產可供執行而未受清償。
  (五)土地銀行於96年6 月12日將系爭借貸一、系爭借貸二及系爭
    借貸三之債權全部讓與被上訴人，並於同日公告在台灣新生
    報。
  (六)系爭抵押權係擔保土地銀行對債務人蕭怡文現在、過去及將
    來發生之債權，含總分行處之票據、借款、透支、墊款、保
    證及其他一切債權。嗣土地銀行於96年6 月12日將系爭抵押
    權隨同系爭借貸一、系爭借貸二及系爭借貸三之債權讓與被
    上訴人，並於96年6 月28日辦理移轉登記完畢。
  (七)被上訴人就系爭不動產向原審聲請准許拍賣抵押物裁定，經
    原審以97年度司拍字第510 號拍賣抵押物裁定准許在案。
  (八)土地銀行屏東分行曾於94年2 月21日以屏放字第0940000178
    號函覆土地銀行苓雅分行稱：「貴行88年7 月30日以苓放字
    第8800392 號函知會本行授信戶蕭文華君清償時暫緩發給清
    償證明書乙案，茲因蕭君在本行債務業已清償，隨函檢送其
    債權憑證（含他項權利證明書、抵押權設定契約書各乙份）
    ，以利貴行後續債權管理，請查照。」，並有該函文在卷可
    證（見本院卷第11頁）。
五、兩造爭執事項如下: (一)土地銀行是否有同意於蕭丁連清償系
    爭280 萬元借款債務後，即塗銷系爭抵押權？(二)系爭抵押權
    有無擔保蕭怡文就系爭借貸一、系爭借貸二及系爭借貸三之
    債務？上訴人請求被上訴人塗銷系爭抵押權之設定登記，有
    無理由？茲就此爭執點分述如下:
（一）土地銀行是否有同意於蕭丁連清償系爭280 萬元借款債務
      後，即塗銷系爭抵押權？
  1.上訴人主張土地銀行之經辦人員孔瑞謀曾同意於蕭丁連清償
    系爭280 萬元借款債務後，即塗銷系爭抵押權，其同意塗銷
    系爭抵押權之效力及於土地銀行，故被上訴人依誠實信用原
    則，應塗銷系爭抵押權云云，為被上訴人所否認，並辯稱:
    蕭怡文尚積欠系爭借貸一、系爭借貸二及系爭借貸三之債務
    未清償，土地銀行不可能同意塗銷系爭抵押權，且孔瑞謀僅
    係經辦人員，其無權決定是否要塗銷系爭抵押權等語置辯。
  2.查，證人孔瑞謀於原審證稱: 當初係以蕭丁連向土地銀行借
    貸之系爭280 萬元借款清償蕭怡文之系爭290 萬元借款中尚
    未清償之280 萬元，因系爭290 萬元借款係屬逾期放款，所
    以不能逕行塗銷系爭扺押權，當時重點是要解決系爭290 萬
    元借款逾期放款的問題，必須「所有」貸款債務均還清後，
    才能塗銷系爭扺押權，所以伊當時是說如果還清就可以塗銷
    ，如蕭怡文當時有告知在土地銀行苓雅分行尚有擔任連帶保
    證人之債務未清償，伊會告訴蕭怡文不能塗銷系爭抵押權，
    伊於蕭丁連還清系爭280 萬元借款時，才發現蕭怡文在土地
    銀行苓雅分行尚有擔任連帶保證人之債務未清償，所以不能
    塗銷系爭扺押權等語（見原審卷第154 至156 頁），是依上
    開證人孔瑞謀之證述內容，尚不足以認定其當初有同意於蕭
    丁連清償系爭280 萬元借款後，即塗銷系爭抵押權，是上訴
    人主張孔瑞謀有同意於蕭丁連清償系爭280 萬元借款後，土
    地銀行即塗銷系爭抵押權，故其與土地銀行間已達成塗銷系
    爭抵押權之協議，依誠實信用原則，該協議應屬有效，被上
    訴人應塗銷系爭抵押權云云，不足採信。
  3.又上訴人主張土地銀行屏東分行曾於94年2 月21日以屏放字
    第0940000178號函覆土地銀行苓雅分行稱：「貴行『88年7
    月30日』以苓放字第8800392 號函（下稱系爭函文）知會本
    行授信戶蕭文華君清償時暫緩發給清償證明書．．．．。」
    ，可見孔瑞謀早在「88年7 月30日」前已知悉蕭怡文在土地
    銀行苓雅分行有債務存在，其證稱當時不知道蕭怡文在土地
    銀行苓雅分行尚有擔任連帶保證人之債務未清償，與事實不
    符云云，查，依上開函文內容觀之，系爭函文係土地銀行苓
    雅分行致土地銀行屏東分行而非孔瑞謀個人，尚難因此即認
    任職於土地銀行屏東分行之孔瑞謀當然即看過或知悉系爭函
    文之內容，此外，上訴人未能舉證證明孔瑞謀已看過或知悉
    系爭函文之內容，是其上開主張，不足採信。
  4.次查，證人即上訴人之女蕭怡文於原審證稱: 係孔瑞謀建議
    由蕭丁連提供擔保品借新還舊（即借貸系爭280 萬元借款清
    償系爭290 萬元借款中尚未清償之280 萬元），伊與上訴人
    、蕭丁連回家商量後即同意如此辦理，當時孔瑞謀有說等蕭
    丁連還清債務（指系爭280 萬元借款）後即一起塗銷系爭抵
    押權及系爭新興段抵押權，當伊之舊債務（指系爭290 萬元
    借款債務）還清後即請求土地銀行塗銷系爭抵押權，孔瑞謀
    說等蕭丁連還清債務後再一起塗銷云云（見原審卷第162 、
    163 頁），惟果如證人蕭怡文之證述，當時孔瑞謀有說等蕭
    丁連還清債務後即一起塗銷系爭抵押權及系爭新興段抵押權
    等情屬實，則證人蕭怡文理當依孔瑞謀之承諾，於蕭丁連清
    償系爭280 萬元借款後，再請求塗銷系爭抵押權，焉會於蕭
    丁連借貸系爭280 萬元借款清償系爭290 萬元借款中尚未清
    償之280 萬元後，隨即要求塗銷系爭抵押權，此與常情有違
    ，何況證人蕭怡文係上訴人之女，其證詞不免偏頗，故證人
    蕭怡文之上開證詞尚難採為有利於上訴人之證據。
  5.綜上，足認土地銀行未曾同意於蕭丁連清償系爭280 萬元借
    款債務後，即塗銷系爭抵押權。
（二）系爭抵押權有無擔保蕭怡文就系爭借貸一、系爭借貸二
      及系爭借貸三之債務？上訴人請求被上訴人塗銷系爭抵押
      權之設定登記，有無理由？
  1.按修正前之消費者保護法施行細則第11條第1 、2 項雖規定
    : 「企業經營者與消費者訂立定型化契約前，應有30日以內
    之合理期間，供消費者審閱全部條款內容。」、「違反前項
    規定者，該條款不構成契約之內容。但消費者得主張該條款
    仍構成契約之內容。」，惟該條文之制定發布日期為83年「
    11」月2 日，係在系爭扺押權設定即83年「l 」月28日之後
    ，依消費者保護法施行細則第42條規定，消費者保護法對在
    該法施行前已流通進入市場之商品或已提供之服務不適用之
    ，是本件系爭扺押權應無適用修正前之消費者保護法施行細
    則第11條第1 、2 項規定之餘地。次按，現行消費者保護法
    第11-1條規定之內容雖與上開修正前之消費者保護法施行細
    則第11條第1 、2 項之規定相同，惟其制定公布日期為「92
    」年1 月22日，係在系爭扺押權設定即「83」年l 月28日之
    後，依上開消費者保護法施行細則第42條之規定，本件系爭
    扺押權亦不能適用現行消費者保護法第11-1條第1 、2 項之
    規定，是上訴人主張系爭抵押權關於擔保蕭怡文過去、現在
    、未來債務之約定，因未依消費者保護法第11-1條第1 項給
    予審閱期間而無效云云，不足採信。
  2.查，蕭怡文現尚積欠系爭借貸一、系爭借貸二及系爭借貸三
    之債務未清償，且系爭抵押權係擔保土地銀行對債務人蕭怡
    文現在、過去及將來發生之債權，含總分行處之票據、借款
    、透支、墊款、保證及其他一切債權，嗣土地銀行於96年6
    月12日將系爭抵押權讓與被上訴人，並於96年6 月28日辦理
    移轉登記完畢，及於96年6 月12日將系爭借貸一、系爭借貸
    二及系爭借貸三之債權全部讓與被上訴人，並於同日公告在
    台灣新生報等情，為兩造所不爭執，是系爭抵押權所擔保之
    範圍既包括系爭借貸一、系爭借貸二及系爭借貸三之債務，
    而蕭怡文現尚積欠被上訴人系爭借貸一、系爭借貸二及系爭
    借貸三債務未清償，則上訴人於蕭怡文完全清償前，尚不得
    請求被上訴人塗銷系爭抵押權登記。
  3.次查，蕭丁連係向土地銀行借貸系爭280 萬元借款，用以償
    還蕭怡文所積欠土地銀行系爭290 萬元借款中尚未清償之28
    0 萬元等情，為兩造所不爭執，準此，蕭丁連係為蕭怡文「
    清償」蕭怡文所積欠土地銀行系爭290 萬元借款中尚未清償
    之280 萬元，而非為蕭怡文「承擔」上開債務，故本件當無
    民法第881 條之6 第2 項規定之適用，上訴人主張依民法第
    881 條之6 第2 項之規定，被上訴人不得行使系爭扺押權云
    云，尚難採信。
  4.按民法第881 條之14雖規定：「最高限額抵押權所擔保之原
    債權確定後，除本節另有規定外，其擔保效力不及於繼續發
    生之債權或取得之票據上權利。」，惟查，蕭怡文因積欠土
    地銀行如上開不爭執事項(二)、(三)、(四)所示之債務未清償，經
    土地銀行於86年間向高雄地院聲請核發支付命令，經高雄地
    院分別以86年度促字第15823 號支付命令、86年度促字第15
    821 號支付命令及86年度促字第15820 號支付命令核准確定
    在案，而系爭借貸一、系爭借貸二及系爭借貸三之債權本為
    系爭抵押權所擔保之原債權，已如前述，並無原債權確定後
    才發生之債權之情形，故本件當無民法第881 條之14規定之
    適用，上訴人主張依民法第881 條之14規定，系爭扺押權所
    擔保之效力不及於系爭借貸一、系爭借貸二及系爭借貸三之
    債權云云，無足取。
  5.綜上，土地銀行業於96年6 月12日將系爭抵押權、系爭借貸
    一、系爭借貸二及系爭借貸三之債權讓與被上訴人，而系爭
    抵押權有擔保蕭怡文就系爭借貸一、系爭借貸二及系爭借貸
    三之債務，蕭怡文迄今尚未清償上開債務，上訴人自不得請
    求被上訴人塗銷系爭抵押權之設定登記。
六、綜上所述，上訴人請求被上訴人應將系爭抵押權登記予以塗
    銷，為無理由，不應准許。原審為上訴人敗訴之判決，於法
    並無不合。上訴意旨指摘原判決不當，求予廢棄改判，為無
    理由，應予駁回。
七、據上論結，本件上訴為無理由，依民事訴訟法第449 條第1
    項、第78條，判決如主文。
中    華    民    國    99    年    1    月    20    日
                            民事第三庭
                                審判長法官  張國彬
                                法      官  甯  馨
                                法      官  鄭月霞
以上正本證明與原本無異。
如對本判決上訴，須於判決送達後20日內向本院提出上訴狀，其
未表明上訴理由者，應於上訴後20日內向本院提出上訴理由書（
均須按他造當事人之人數附繕本）。上訴時應提出委任律師或具
有律師資格之人之委任狀，並依附註條文規定辦理。
中    華    民    國    99    年    1    月    20    日
                                書  記  官  白  蘭
附註：
民事訴訟法第466 條之1 ：
對於第二審判決上訴，上訴人應委任律師為訴訟代理人，但上訴
人或其法定代理人具有律師資格者，不在此限。
上訴人之配偶、三親等內之血親、二親等內之姻親，或上訴人為
法人、中央或地方機關時，其所屬專任人員具有律師資格並經法
院認適當者，亦得為第三審訴訟代理人。
第1 項但書及第2 項情形，應於提起上訴或委任時釋明之。

司法院資訊處製作；財團法人民間司法改革基金會備份。
